最高法院刑事判決　　　　　　　　　 111年度台上字第2636號
上　訴　人　李明修


上列上訴人因違反毒品危害防制條例等罪案件，不服臺灣高等法
院中華民國111年1月27日第二審判決（110 年度上訴字第1685號
，起訴案號：臺灣新北地方檢察署109 年度偵字第14545、20765
號、109 年度毒偵字第2440、3741號），提起上訴，本院判決如
下：
    主  文
上訴駁回。
    理  由
一、按刑事訴訟法第377 條規定，上訴於第三審法院，非以判決
    違背法令為理由，不得為之。是提起第三審上訴，應以原判
    決違背法令為理由，係屬法定要件。如果上訴理由書狀並未
    依據卷內訴訟資料，具體指摘原判決不適用何種法則或如何
    適用不當，或所指摘原判決違法情事，顯與法律規定得為第
    三審上訴理由之違法情形，不相適合時，均應認其上訴為違
    背法律上之程式，予以駁回。又上訴第三審法院之案件，是
    否以判決違背法令為上訴理由，應就上訴人之上訴理由書狀
    加以審查。至原判決究有無違法，與上訴是否以違法為理由
    為兩事。如上訴理由書狀非以判決違法為上訴理由，其上訴
    第三審之程式即有欠缺，應認上訴為不合法，依刑事訴訟法
    第395 條前段予以駁回。本件經原審審理結果，認上訴人李
    明修有如原判決事實欄（下稱事實欄）一（一）至（三）、
    （五）所載販賣甲基安非他命、意圖販賣而持有甲基安非他
    命各犯行之事證明確，因而就：⑴事實欄一（一）至（三）
    部分，維持第一審就該等部分均論處上訴人犯民國109年1月
    15日修正公布、同年7 月15日生效施行前（下稱修正前）之
    毒品危害防制條例第4條第2項之販賣第二級毒品罪刑（共 3
    罪刑），及諭知相關沒收（銷燬）、追徵之判決，駁回上訴
    人該等部分在第二審之上訴；⑵事實欄一（五）部分，則撤
    銷第一審關於該部分之科刑判決，改判論處上訴人犯毒品危
    害防制條例第5條第2項之意圖販賣而持有第二級毒品罪刑，
    及諭知相關之沒收（銷燬）。均已詳述其調查、取捨證據之
    結果及憑以認定犯罪事實之得心證理由，從形式上觀察，並
    無足以影響判決結果之違法情形存在。
二、上訴意旨略以：
(一)上訴人所犯前案係施用毒品案件，與本案所犯販賣第二級毒
    品、意圖販賣而持有第二級毒品罪，其罪質及犯罪類型均不
    相同，難認上訴人於本案有何特別惡性及對刑罰反應力薄弱
    之情。原判決竟對上訴人本案犯行均依刑法第47條第1 項之
    累犯規定加重其刑，違反司法院釋字第775 號解釋意旨，而
    有適用法則不當之違誤。
(二)上訴人於偵查及審理時均坦承犯行，犯後態度尚稱良好，且
    所販賣之甲基安非他命量少價微，純粹是吸毒朋友間互通有
    無，對社會造成之危害相對較低，倘入獄將造成家庭成員失
    所依靠，將來出獄後亦難謀生計，而顯可憫恕，依此客觀情
    狀，倘科以法定最低本刑，猶嫌過重，而有情輕法重之情。
    原判決未審酌上情，依刑法第57條、第59條規定酌減其刑，
    復未說明不適用之理由，遽定應執行有期徒刑5年8月，其量
    刑過重，且有不適用法則及理由不備之違誤。
三、惟查：
(一)刑法第47條第1 項規定：「受徒刑之執行完畢，或一部之執
    行而赦免後，5 年以內故意再犯有期徒刑以上之罪者，為累
    犯，加重本刑至二分之一。」參照司法院釋字第775 號解釋
    意旨，認為累犯加重本刑部分，並不生違反憲法一行為不二
    罰原則之問題。惟其不分情節，基於累犯者有其特別惡性及
    對刑罰反應力薄弱等立法理由，一律加重最低本刑，於不符
    合刑法第59條所定要件之情形下，致生行為人所受之刑罰超
    過其所應負擔罪責之個案，不符憲法罪刑相當原則、比例原
    則。於此範圍內，在修正前，為避免發生上述罪刑不相當之
    情形，法院應斟酌個案情形，裁量是否依該規定加重最低本
    刑。本件原判決理由內已敘明：上訴人前因：⑴施用毒品、
    販賣毒品、違反藥事法等案件，經臺灣新北地方法院（下稱
    新北地院）以100年度聲字第2587號裁定應執行有期徒刑6年
    7月確定；⑵施用毒品案件，經臺灣士林地方法院以100年度
    審簡字第975號判決判處有期徒刑6月確定。上揭⑴、⑵案件
    接續執行，於105年4月7 日假釋出監，所餘刑期交付保護管
    束。⑶施用毒品案件，經新北地院以107 年度簡字第2362號
    判決判處有期徒刑5月，經同院以107年度簡上字第614 號判
    決上訴駁回確定。嗣與前開⑴、⑵所示案件撤銷假釋之殘刑
    接續執行，於108 年12月12日縮刑期滿執行完畢（下稱前案
    ）。上訴人於受徒刑執行完畢後，5 年以內故意再犯本件事
    實欄一（一）至（三）、（五）所示有期徒刑以上之罪，均
    構成累犯，審酌前案為販賣毒品等與毒品相關案件，與本案
    上開罪質相同或類似，且其受前案執行完畢後，僅數月即再
    犯本案之罪，顯未能從前案執行中獲得警惕，堪認對於刑罰
    之反應力薄弱。因認除法定本刑為無期徒刑部分外，餘均應
    依刑法第47條第1 項規定加重其刑等旨（見原判決第8至9頁
    ）。已說明依累犯規定裁量加重其刑之理由，核尚無違反罪
    刑相當原則之可言。上訴意旨（一）指其所犯前案為施用毒
    品之罪，本案難認有何特別惡性及對刑罰反應力薄弱之情云
    云，或與卷內訴訟資料不相適合，或係就原判決已明白說明
    之事項，依憑己見而為爭執，難認是合法之上訴第三審理由
    。
(二)刑法第59條之酌量減輕其刑，必須犯罪另有特殊之原因與環
    境，在客觀上足以引起一般同情，認為即使予以宣告法定最
    低度刑期尤嫌過重者，始有其適用。此所謂法定最低度刑，
    固包括法定最低本刑；惟遇有其他法定減輕之事由者，則應
    係指適用其他法定減輕事由減輕後之最低度刑而言。倘被告
    別有其他法定減輕事由者，應先適用法定減輕事由減輕其刑
    後，猶認其犯罪之情狀顯可憫恕，即使科以該減輕後之最低
    度刑仍嫌過重者，始得適用刑法第59條規定酌量減輕其刑。
    此項犯罪情狀是否顯可憫恕而酌量減輕其刑之認定，與刑之
    量定，同屬事實審法院得依職權自由裁量之事項，如為裁判
    之法院已以行為人之責任為基礎，並斟酌刑法第57條各款所
    列情狀，在法定刑度內酌量科刑，無顯然失當或違反公平、
    比例及罪刑相當原則，亦無偏執一端，致明顯失其出入情形
    ，自非許當事人逕憑己意，指稱法院未依刑法第59條酌減其
    刑，即有判決不適用法則之違法。本件原判決就上訴人於原
    審主張適用刑法第59條規定乙節，業於理由內說明：上訴人
    明知毒品惡害及對社會之風險，為獲取私利，販賣甲基安非
    他命達3次、對象2人，且意圖販賣而持有甲基安非他命之數
    量甚鉅，對社會秩序危害非輕，依其犯罪情節、手段、動機
    與目的等，殊無足以引起一般同情之客觀情狀而應予憫恕之
    情，且其本案犯行業均依修正前之毒品危害防制條例第17條
    第2項規定減輕其刑，處斷刑下限已分別降為有期徒刑3年 6
    月、2年6月，而無情輕法重之情，因認均無適用刑法第59條
    酌減其刑規定之餘地等旨（見原判決第10至11、12頁）。核
    此乃原審裁量職權之適法行使範圍，既無濫用裁量，亦無理
    由不備之情形，自不容任意指為違法。上訴意旨（二）泛指
    其販賣之甲基安非他命量少價微，犯後坦承犯行及其家庭狀
    況等情，主張原判決未依上開規定減輕其刑而有審酌未盡之
    違誤云云，係就原審量刑職權之合法行使及已明白說明之事
    項，任指為違法，難認是合法之上訴第三審理由。
(三)關於刑之量定及定應執行刑，事實審法院本有自由裁量之權
    ，倘量刑時係以行為人之責任為基礎，並審酌刑法第57條所
    列各款情狀，而所量定之刑未逾越法律限制範圍，復無違反
    比例、公平及罪刑相當原則者，自不得任意指為違法。本件
    原審就上訴人前揭各犯行，業於審判期日就科刑相關審酌事
    項依法提示調查，並依序由檢察官、上訴人及其原審辯護人
    就科刑範圍為辯論（見原審卷第349至350頁）。就就事實欄
    一（一）至（三）部分，其理由復以載敘：第一審以行為人
    之責任為基礎，審酌上訴人漠視法律禁止毒品流通規定而使
    毒品流通，不僅戕害國民健康，亦危害社會治安，販毒3 次
    ，雖販賣重量不高，然扣案如原判決附表一編號3 所示之甲
    基安非他命數量非低，犯罪情節難認輕微，暨其犯後態度尚
    稱良好，及智識程度、家庭生活與經濟狀況等一切情狀，分
    別量處有期徒刑3年8月、3年10月、4年8 月。第一審判決已
    審酌刑法第57條各款所列情狀，並未逾越法定刑度，亦無裁
    量濫用之情事，足見其刑之量定亦稱允當。因而駁回上訴人
    關於該等部分指摘第一審量刑過重之上訴。就事實欄一（五
    ）部分，則在上開處斷刑之範圍內，載敘：審酌上訴人意圖
    販賣而持有甲基安非他命，合計淨重92.185公克（純質淨重
    65.2393 公克），數量非低，對於國民身體健康及社會治安
    之危害程度甚鉅，兼衡其犯罪動機、手段、持有毒品期間、
    自陳○○畢業之智識程度、從事○○○○工作之生活狀況，
    及犯罪後坦承犯行等一切情狀，量處有期徒刑2年7月，並與
    上訴駁回（即事實欄一（一）至（三））部分所處之刑，定
    其應執行刑為有期徒刑5年8月等旨（見原判決第11至13頁）
    。核已就刑法第57條各款情狀斟酌記述，兼顧相關有利與不
    利之科刑資料，客觀上未逾越法定刑度及處斷刑之外部性界
    限，亦未與罪刑相當原則扞格，難認有何濫用刑罰其裁量權
    限或違反內部性界限之違法。且上訴人所犯不得易科罰金各
    罪，所處最長期為有期徒刑4年8月，宣告刑總和為有期徒刑
    14年9月。原審定應執行刑為有期徒刑5年8月，已減去9年 1
    月。既未逾越數罪併罰之外部性界限，復已給予相當之刑罰
    折扣，符合法律授與裁量權之目的，亦與所適用法規目的之
    內部性界限無違。上訴意旨（二）泛指原審量處之宣告刑及
    所定執行刑過重云云，係就原審量刑職權之合法行使及已明
    白說明之事項，徒憑己見而為指摘，同難認是適法之第三審
    上訴理由。
四、以上及其餘上訴意旨，並未依據卷內訴訟資料具體指摘原判
    決有何違背法令之情形，棄置原判決所為明白論斷於不顧，
    猶就事實審法院量刑裁量之合法行使，徒以自己說詞，任意
    指為違法，俱難認已符合首揭法定之上訴要件，應認上訴人
    關於事實欄一（一）至（三）、（五）部分之上訴均為違背
    法律上之程式，予以駁回。又上訴人所犯事實欄一（四）部
    分，係犯修正前毒品危害防制條例第11條第1 項之持有第一
    級毒品罪刑（尚想像競合犯同條例第11條第2 項之持有第二
    級毒品罪），依刑事訴訟法第376條第1項第1 款前段規定，
    不得上訴於第三審法院，上訴人猶提起此部分之上訴，顯為
    法所不許，此部分亦應予駁回。又本件上開得上訴部分之上
    訴為不合法，本院應從程序上駁回其上訴，上訴人請求審酌
    刑法第57條、第59條規定酌減其刑，自非本院所得審酌，併
    此敘明。
據上論結，應依刑事訴訟法第395條前段，判決如主文。
中    華    民    國   111    年    6     月    16    日
                  刑事第二庭審判長法  官  林  勤  純  
                                  法  官  王  梅  英  
                                  法  官  莊  松  泉  
                                  法  官  李  釱  任  
                                  法  官  吳  秋  宏  
本件正本證明與原本無異
                                  書記官
中    華    民    國   111    年    6     月    21    日